臺灣彰化地方法院民事判決　　　　　　　　　　　　　九十年度重訴字第四三一號
　　原　　　告　　蘇黎世產物保險股份有限公司
　　法定代理人　　丙○○
　　被　　　告　　甲○○
　　複　代理人　　乙○○
右當事人間請求侵權行為損害賠償事件，本院判決如左：
    主      文
被告應給付原告新台幣陸佰肆拾柒萬肆仟肆佰柒拾柒元，及自民國九十年七月十八日
起至清償日止，按年利率百分之五計算之利息。
原告其餘之訴駁回。
訴訟費用由被告負擔十分之九；餘由原告負擔。
本判決原告勝訴部分於原告以新臺幣貳佰壹拾陸萬元供擔保後，得假執行；惟被告於
假執行程序實施前，以新台幣陸佰肆拾柒萬肆仟肆佰柒拾柒元為原告供擔保後，得免
為假執行。
原告其餘假執行之聲請駁回。
    事      實
甲、原告方面：
一、聲明：
（一）被告應給付原告新台幣（下同）柒佰拾伍萬伍仟玖佰捌拾參元，及自起訴狀繕
      本送達被告之翌日起至清償日止，按年息百分之五計算之利息。
（二）原告願供擔保請准宣告假執行。
（三）訴訟費用由被告負擔。
二、陳述：
（一）被告自民國七十八年間起任職於原告公司，負責招攬客戶向原告公司投保各項
      產物保險及收取保險費繳回原告公司等工作。詎被告自八十八年間起，竟基於
      意圖為自己不法所有之犯意，連續將其因執行上開職務向順榮營造有限公司等
      保戶所收取之保險費侵吞，花用殆盡，計八十八年十二月三十一日前侵占保險
      費六百四十七萬四千四百七十七元，有被告請求分期還款之報告書為憑，另八
      十九年度計侵占保險費六十八萬一千五百零六元，亦有被告經手保費明細表可
      稽，總計被告上開侵占行為致原告受有七百十五萬五千九百八十三元之損害，
      其侵占犯行並經判決有罪確定在案。按因故意或過失，不法侵害他人之權利者
      ，負損害賠償責任。故意以背於善良風俗之方法，加損害於他人者亦同；民法
      第一百八十四條第一項定有明文。查被告不法侵占保險費致原告受有損害，已
      如上述，則被告依法自應負侵權行為損害賠償責任。
（二）請求損害賠償之數額：(1)八十八年度部分：查被告於八十八年十二月卅一日前
      所侵占之保險費，經與被告核對結果計有六百四十七萬四千四百七十七元，凡
      此有被告於八十九年四月十九日書立請求分期分批繳還系爭保險費之報告書為
      憑，足認被告此期間所侵占保險費數額業已明確。茲被告雖辯稱上開報告乃應
      上級主管之請求而書立，不足為憑云云，惟並未舉證以實其說，顯無可採。何
      況證人曾裕彬前於本案刑事庭一審九十年八月廿二日之庭訊中亦證稱：「繳費
      時公司一定會列印二、三份明細表，其中一份公司會計留存，一份也會給繳費
      的人留存一份，如果有客戶直接向公司繳錢，公司的電腦也會直接銷帳，但這
      就不會給明細表，但這都有帳可查，我們先跟被告對過帳，然後他在八十九年
      一月二十五日先用手寫的報告書，八十九年四月十九日有用電腦先對過帳後，
      被告再用打字的簽這張報告書，被告有四十五個經手人代號，我們是根據這些
      代號去找出經手人的。」，益證系爭報告書乃經被告核對無誤後始簽立者，蓋
      被告已執行業務多年，為智識豐富之人，若非實情，豈有任意簽立鉅額欠款憑
      證，並詳述分期還款方式之理。(2)八十九年度部分：查被告八十九年度所侵占
      之保險費計六十八萬一千五百零六元，有未收保險費明細表可稽。被告固辯稱
      系爭明細表未經其核對簽認而不足為憑云云，惟現今企業管理採電腦化作業乃
      全面性之趨勢，系爭明細表涉及原告公司職員之業績及薪資，因此每月均會列
      印交予各職員核對，如有不符，即由職員主張更正，此一作業方式已為原告公
      司採行多時，被告不得諉為不知，且證人曾裕彬於本案刑事庭一審九十年十月
      五日之庭訊中亦證稱：「（你們提出告訴之前，是否有與被告對算過這些數字
      ？）有，這些金額是經過被告核對的，因為每個人每個月公司都會提供未收保
      費明細表，他們拿到這明細表時都會自己去核對，若有問題他們自己就會提出
      來。」，益證系爭明細表已經被告按月核對無誤，茲被告所辯無非卸責之詞，
      要無可採。
（三）被告另辯稱所收取部分保險費支票之抬頭為原告公司名稱且劃平行線，該等支
      票不可能由被告兌領侵占，否則被告豈會未曾遭保戶追究云云，惟被告係以漸
      進方式侵占保險費，即每次侵占已收取保險費之一部分，因此逐漸累積增加。
      又被告每一期間所收取之保險費可能有現金及支票，被告即將其中部分現金及
      支票湊足相當於先前欠費較久之某數家保戶之保險費總額，並用以指定繳付該
      欠費較久之數家保戶之保險費，因此被告所收取甲公司所開立之支票，雖已繳
      回原告公司，但並非用以繳交甲公司之保險費，而係與現金湊成一總額用以繳
      交先前之欠費，凡此證人曾裕彬於本案刑事庭一審九十年八月二十二日之庭訊
      中亦明確證稱：「．．，而被告拿回甲公司的支票並不一定是繳甲公司的保費
      ，可能是繳乙公司的帳，被告可決定要抵那一筆的帳，我們的帳是算總金額的
      。」，可見被告雖將甲公司之支票繳回原告公司，但甲公司之保險費並不一定
      因而銷帳，茲依據被告未收保費明細表所示，其八十九年既有順榮營造有限公
      司等計一０五筆之保費未繳回原告公司，則被告侵占犯行即不容狡賴。至於被
      告所以未遭保戶追究法律責任，係因原告公司依據被告未收保費明細表向保戶
      催收後，已查明其保費均已經被告收取，因而原告公司未再向該等保戶請求，
      故該等保戶亦未轉向被告追究，是被告所辯亦無可採。
三、證據：提出財政部函、報告書、未收保費明細表、刑事判決書各影本一份為證。
乙、被告方面：
一、聲明：
（一）原告之訴駁回。
（二）訴訟費用由原告負擔。
（三）如受不利判決，被告願供擔保，請准宣告免為假執行。
二、陳述：
（一）按當事人主張有利於己之事實者，就其事實有舉證之責任，民事訴訟法第二百
      七十七條訂有明文。所謂「舉證」，係指就爭訟事實提出足供法院認其所主張
      者為有利認定之證據而言。若所舉證據，不能對其爭訟事實為相當之證明，自
      無從認定其主張為真正（參最高法院七十二年台判字第七０七號判決）；又民
      事訴訟如係由原告主張權利者，應先由原告負舉證之責，若原告先不能舉證，
      以證實自己主張之事實為真實，則被告就其抗辯事實即令不能舉證，或其所舉
      證據尚有疵累，亦應駁回原告之請求（參最高法院十七年上字第九一七號判例
      ）。姑不論原告所出具之卷附「未收保費明細表」，乃原告單方所製作之文書
      ，既未經兩造為實際上之對帳會算，其憑信力已有可疑，本難置信，且此原告
      據以認定被告侵吞款項之憑證，皆係可經由人工加以竄改之電腦中所列印而來
      ，試問，此將如何擔保其正確性？再從其上所載欠繳之保戶名稱經與被告之前
      調閱相關票據相互對照以觀（詳卷附鈞院九十年度易字第八八六號刑事卷），
      可知保費之票據，其抬頭大多書立原告公司之名稱，且係劃平行線之支票，足
      見該票據之保費自無可能由被告加以提領侵吞，再者，上開「未收保費明細表
      」其上所列保戶名稱，依右上角之記載，如因被告侵吞保費之緣故而大多已由
      原告發催收函加以催收屬實，則何以各保戶迄今並無一人對被告提出民、刑事
      之追償或告訴，豈不甚違常理？尤有甚者，眾所皆知，保費之收取乃陸續為之
      而非同一短暫時間所為，是依常理推斷，原告公司豈可能容任被告侵吞如此龐
      大之金額而不自知或加以阻止？另卷附之「報告書」乙紙，乃係被告為配合上
      級長官業務上之需要，故簽名於其上，是其上數據容與事實不符，應不得執此
      為被告不利之認定，有關此點，被告於刑事程序中即一再辨明。又該報告書上
      並未附有任何單據足以佐證其計算之依據，且被告亦從未依其上條款分期履行
      ，可見該報告書上所載自難信以為真。
（二）原告或謂被告所為侵占犯行業經臺灣高等法院臺中分院九十年度上易字第二四
      一五號刑事判決確定，以為被告侵權行為損害賠償之依據，惟刑事判決所為事
      實之認定，於為獨立民事訴訟之裁判時，本不受其約束，此最高法院四十年台
      上字第一五六一號著有判例意旨可稽，既然本件被告究有多少已收保費未予繳
      回，未經兩造會算完畢而有所爭執，且原告提出之單據又有前述之瑕疵，迄今
      猶未能具體舉證被告侵吞款項之憑證，揆諸首揭法條暨最高法院判例，自應駁
      回原告之請求。
丙、本院依職權調閱臺灣高等法院臺中分院九十年度上易字第二四一五號刑事案件全
    卷參辦。
    理      由
一、本件原告起訴主張被告自七十八年間起任職於原告公司，負責招攬客戶向原告公
    司投保各項產物保險及收取保險費繳回原告公司等工作，詎自八十八年間起，竟
    基於意圖為自己不法所有之犯意，連續將其因執行上開職務向順榮營造有限公司
    等保戶所收取之保險費侵吞，花用殆盡，計八十八年十二月三十一日前侵占保險
    費六百四十七萬四千四百七十七元，另八十九年度計侵占保險費六十八萬一千五
    百零六元，總計被告上開侵占行為致原告受有七百十五萬五千九百八十三元之損
    害，為此依侵權行為損害賠償之規定提起本訴等語。被告則以原告所出具之「未
    收保費明細表」，乃原告單方所製作之文書，未經兩造為實際上之對帳會算，另
    保費之票據，其抬頭大多書立原告公司之名稱，且係劃平行線之支票，該票據之
    保費無可能由被告加以提領侵吞，又各保戶迄今並無一人對被告提出民、刑事之
    追償或告訴，再卷附之「報告書」乙紙，乃係被告為配合上級長官業務上之需要
    而簽名於其上，其上數據容與事實不符等語置辯。
二、查原告主張被告自七十八年間起任職於原告公司，負責招攬客戶向原告公司投保
    各項產物保險及收取保險費繳回原告公司等工作，詎自八十八年間起，竟基於意
    圖為自己不法所有之犯意，連續將其因執行上開職務向順榮營造有限公司等保戶
    所收取之保險費侵吞，花用殆盡，計至八十八年十二月三十一日止，共侵占保險
    費六百四十七萬四千四百七十七元，致原告受有同額損害之事實，業據原告提出
    被告於八十九年四月十九日所親自簽名用印確認之報告書一份可稽，又被告因上
    開侵占犯行，亦經本院以九十年度易字第八八六號刑事案件判決被告犯有侵占罪
    行而處有期徒刑十月，被告不服原判決而提起上訴後，復經臺灣高等法院臺中分
    院以九十年度上易字第二四一五號刑事案件判決駁回上訴而告確定，此有刑事判
    決書二份附卷可查，並經本院依職權調閱臺灣高等法院臺中分院九十年度上易字
    第二四一五號刑事案件全卷核查屬實，雖被告否認前情，辯稱前揭簽立之報告書
    係為配合上級長官業務上之需要而簽名，其上之數據容與事實不符云云，惟為原
    告所否認，而觀諸上開報告書內容，業已明確記載欠繳之金額，且具體寫明分期
    還款之方案，被告既於原告公司服務多年，且曾擔任展業課長一職，足見其為具
    有相當社會經驗之人，倘非確有積欠上開款項，衡諸社會通念常情，豈有愚至不
    計日後責任，即輕率於上開報告書上簽名之理？是被告此部分抗辯，尚難採信，
    從而，堪信原告此部分之主張為真實。
三、次查原告另主張被告於八十九年間復另行侵占所收之保險費計六十八萬一千五百
    零六元，致原告受有同額損害一節，為被告所否認，經查：原告此部分主張，雖
    據其提出電腦列印之未收保費明細表一份及引用證人曾裕彬於刑事案件之證詞為
    證，然查上開未收保費明細表，乃原告單方所製作之文書，而被告亦否認上開未
    收保費明細表內容之真正，且觀諸前揭未收保費明細表復未有被告簽名或其它足
    認被告業已確認其內容真正之憑據，是原告所提之前開未收保費明細表，顯然不
    足以證明其此部分主張甚明；至於證人曾裕彬雖於刑事案件審理時證稱上開金額
    均經過被告核對，原告公司每個月均會提供明細表供他們核對，若有問題，他們
    自己會提出來等情，然核諸上開證人曾裕彬之證詞甚為空泛，並無具體憑證可佐
    其證詞，亦為被告所否認，況衡諸常情，原告公司若確有於每月提供明細表以供
    被告核對，為求責任明確，豈有不要求被告於核對無誤後，應於其上簽名認證之
    理？是證人曾裕彬此部分證詞，尚難遽採；此外，原告復未能就上開未經被告確
    認之「未收保費明細表」所列各筆款項，逐一提出積極確切之證據以資證明被告
    確有分別逐筆自保險客戶處收得保險費，事後並予以侵吞入己之事實，揆諸民事
    訴訟法第二百七十七條舉證責任之規定，實難認其已盡其主張有利於己事實之舉
    證責任，從而，自難遽認其此部分之主張為真實。
四、按因故意或過失不法侵害他人權利者，負損害賠償責任，故意以背於善良風俗之
    方法加損害於他人者亦同，民法第一百八十四條第一項定有明文。本件被告基於
    意圖為自己不法所有之犯意，連續將其向保戶所收取之保險費侵吞，共計侵占保
    險費六百四十七萬四千四百七十七元，已如前述，自屬故意不法侵害原告之財產
    權，揆諸前揭法律規定，自應負損害賠償之責。
五、綜上所述，原告本於侵權行為損害賠償之法律關係，請求被告給付六百四十七萬
    四千四百七十七元，及自起訴狀繕本送達翌日即九十年七月十八日起至清償日止
    ，按年利率百分之五計算之法定遲延利息，洵屬正當，為有理由，應予准許；逾
    此範圍之請求，則非有據，為無理由，應予駁回。
六、兩造均陳明願供擔保聲請宣告假執行或免為假執行，就原告勝訴部份，核均與法
    律規定相符，爰分別酌定相當擔保金額准許之；至於原告敗訴部分，其假執行之
    聲請即失所依據，應併予駁回。
七、本件事實已臻明確，兩造其餘攻擊或防禦方法，經本院斟酌後，認為均不足以影
    響本件判決結果，爰不一一論列，併此敘明。
據上論結：本件原告之訴為一部有理由，一部無理由，依民事訴訟法第七十九條但書
、第三百九十條第二項、第三百九十二條，判決如主文。
中　　　華　　　民　　　國　　九十一　　年　　　七　　　月　　三十　　　日
                                    臺灣彰化地方法院民事第二庭
~B法　　　官　李進清
右為正本係照原本作成。
如不服本判決，應於判決送達後二十日內向本院提出上訴狀。
~B法院書記官　謝秋德
中　　　華　　　民　　　國　　九十一　　年　　　七　　　月　　三十一　　日
